【裁判字號】    97,選上訴,441
【裁判日期】    970625
【裁判案由】    賄選
【裁判全文】
臺灣高等法院臺南分院刑事判決       97年度選上訴字第441號
上  訴  人  臺灣嘉義地方法院檢察署檢察官
被      告  乙○○
被      告  甲○○
上列上訴人因被告等賄選案件，不服臺灣嘉義地方法院九十七年
度選訴字第二號中華民國九十七年三月二十日第一審判決（起訴
案號：臺灣嘉義地方法院檢察署九十七年度選偵字第七號），提
起上訴，本院判決如下：
    主  文
原判決關於乙○○部分撤銷。
乙○○部分公訴不受理。
其餘上訴駁回。
    理  由
一、公訴意旨略以：被告乙○○係嘉義縣朴子市竹村里第六鄰鄰
    長，其因積欠第七屆立法委員選舉嘉義縣第一選區候選人翁
    重鈞、蔡啟芳二人之人情，且在不詳姓名友人之拜託幫忙拉
    票下，為免對二位候選人偏頗，乃基於對於有投票權之人交
    付賄賂，而約其為一定之行使之犯意，於民國九十六年十二
    月三十一日二十一時許，在被告甲○○（綽號「阿輝」）位
    於嘉義縣朴子市竹村里十三鄰鴨母寮四二一巷十八號門口內
    ，以每票新臺幣（下同）一千元之代價，交付二千元給被告
    甲○○，要求被告甲○○交一千元給其太太胡美桂，約定被
    告甲○○於九十七年一月十二日行使上開立法委員選舉投票
    時，分別投票予翁重鈞、蔡啟芳，被告甲○○即基於有投票
    權人收受賄賂之犯意，當場收受予以同意，然被告甲○○並
    未將賄款轉交予胡美桂而逕自收下花用，因認被告乙○○涉
    違反公職人員選舉罷免法第九十九條第一項之對於有投票權
    之人交付賄賂而約其為投票權一定行使罪嫌；被告甲○○涉
    犯刑法第一百四十三條第一項之投票受賄罪嫌云云。
二、證據能力方面：
    按被告以外之人於審判外之陳述，雖不符刑事訴訟法第一百
    五十九條之一至第一百五十九條之四之規定，而經當事人於
    審判程序同意作為證據，法院審酌該言詞陳述或書面陳述作
    成時之情況，認為適當者，亦得為證據。當事人、代理人或
    辯護人於法院調查證據時，知有第一百五十九條第一項不得
    為證據之情形，而未於言詞辯論終結前聲明異議者，視為有
    前項之同意。」，刑事訴訟法第一百五十九條之五定有明文
    。查本件檢察官所舉所有書面及言詞陳述之證據能力，業經
    被告甲○○於本院準備程序期日表示同意列為證據，且迄言
    詞辯論終結前亦未聲明異議，經本院審酌該等證據之取得過
    程並無瑕疵，與本案待證事實間復具有相當之關聯性，以之
    為本案證據尚無不當，自得採為證據。
三、上訴駁回部分（即被告甲○○無罪部分）：
  (一)按犯罪事實應依證據認定之，無證據不得認定犯罪事實；不
    能證明被告犯罪者應諭知無罪之判決。刑事訴訟法第一百五
    十四條第二項、第三百零一條第一項分別定有明文。次按認
    定被告有罪之事實，應憑證據，如未能發現相當之證據，或
    證據不足以證明，自不能以推測或擬制之方法，以為裁判之
    基礎；且認定事實所憑之證據，其為訴訟上之證明，須達於
    通常一般人均不致有懷疑，而得確信其為事實之程度者，始
    得據為有罪之認定，倘其證明尚未達到此一程度而有合理之
    懷疑存在時，尚難為有罪之認定基礎；另苟積極證據不足以
    為不利於被告事實之認定，即應為有利於被告之認定，更不
    必有何有利之證據（最高法院三十年上字第八一六號、四十
    年台上字第八六號、七十六年台上字第四九八六號判例參照
    ）。且證人之證言固非不得做為認定被告犯罪事實之證據，
    惟須此項證言無瑕疵可指，且與事實相符者，始足當之，苟
    證人之證言有瑕疵時，即不得做為不利被告認定之唯一依據
    。
  (二)公訴意旨認被告甲○○涉犯刑法第一百四十三條第一項之投
    票受賄罪嫌，無非係以：(一)秘密證人Ａ1之於警詢及偵查中
    證稱：目睹被告乙○○於上開時地，以現金二千元向被告甲
    ○○行賄，並約其為投票權一定之行使；(二)被告乙○○於偵
    查中之自白等為其主要論據。訊據被告甲○○則堅決否認有
    何犯行，辯稱：我跟乙○○完全不認識，之前也不曾見過面
    。九十六年十二月三十一日當天我去修車，是去修理汽車的
    板金，我的工作是開聯結車，當天我修車到晚上八點多，我
    並沒有碰過乙○○，乙○○在原審說他不知道我家在那裡，
    乙○○也說他是被誣告等語。經查：
  1.同案被告乙○○於第二次警、偵詢時故曾坦承案發當晚（九
    十六年十二月三十一日）九時許，與綽號「阿輝」之被告甲
    ○○在社區商店內喝酒，飲畢，二人共同前往被告甲○○住
    處，進入門口後，由褲子口袋拿出二千元給被告甲○○，並
    要被告甲○○一票投給翁重鈞、一票投給蔡啟芳，以此方式
    行賄云云，惟於原審審理時則證稱：第一次警、偵詢時，其
    否認買票行徑，即遭羈押於臺灣嘉義看守所（下簡稱看守所
    ）。因其從未遭逢此事，又碰上獄友多次言語恐嚇，甚感驚
    懼，為免再度進入看守所，方才改口承認上情。然其不知被
    告甲○○住家何處，亦從未去過上址，也沒有在上揭時地向
    被告甲○○買票等語（原審卷第八三至九八頁）。然乙○○
    於第一次警詢及檢察官偵訊時均堅決否認有何買票行為，嗣
    於羈押期間，經檢察官第二次偵訊時始坦承犯行，並當庭向
    承辦檢察官陳稱「…我一次就嚇到了。我收押的時候住了二
    晚，嚇都嚇死了…我整晚都睡不著。當天亮，頭轉這一邊，
    他們（指獄友）就看我。他們就說Ｘ你娘，你看什麼？如果
    下午沒有讓我回去（交保），我就會去作…我一定會死的…
    」等語，業經原審勘驗該次偵詢錄影光碟並載明於準備程序
    筆錄（見原審卷第四九頁），參諸卷附臺灣嘉義看守所函覆
    原審有關被告乙○○確曾於九十七年一月十四日向該所提出
    檢舉遭同房被羈押人施予脅迫行為存證信函一份及該所收容
    人談話筆錄等（原審卷第五三至六二頁），足見乙○○於原
    審證稱其因在收押期間，在看守所受到同房獄友恐嚇等不利
    對待受到驚嚇，為求交保出獄，出於不得已才勉強而為上開
    供述，即非全然無稽，其於第二次警詢及檢察官偵訊時之上
    開供述，縱非檢警人員施加不當外力所致，然其供述既不能
    排除出於其非任意性所為，自難遽認屬實。
  2.秘密證人Ａ１於偵查雖證稱：九十六年十二月三十一日晚上
    甲○○他們夫妻在家，過了十幾分鐘，乙○○自己一個人來
    ，他看到我在那裡時不敢講話，旋及走到甲○○旁邊，當時
    我在和甲○○太太在講話，乙○○還拿出香煙給被告甲○○
    抽，而且從身上拿出一千元鈔票二張給被告甲○○，並說「
    ２號的很危險，請他支持一下」，甲○○就把二千元放在口
    袋，他們抽一下煙，乙○○就走了云云（偵查卷第二０頁）
    ，然上開秘密證人之證述情節與乙○○九十七年一月十日警
    詢及檢察官偵訊時供稱：我是於九十六年十二月三十一日下
    午九時左右，在朴子市竹村里藍天別墅社區唯一之雜貨店遇
    見甲○○，我們就在雜貨店喝酒，酒後我與甲○○一起走向
    甲○○住宅，走進甲○○門內，我從褲子口袋內取出二千元
    交給甲○○，並囑咐甲○○要投票給第七屆立法委員候選人
    登記二號翁重鈞，及候選人登記一號蔡啟芳，每人一票云云
    ，並不相符，且據秘密證人於偵查中之證述，被告甲○○之
    妻胡美桂曾於案發當時在場，惟此不僅為被告甲○○所否認
    ，即胡美桂於警詢時亦堅詞否認上情（警卷第八、九頁）。
    此外，經比對秘密證人先後於警詢、偵查中所繪製乙○○交
    付賄款當時，在場人相關位置之二紙現場圖，就當時在場人
    所處之相關位置，二紙圖示顯然不符（參照警卷第十三頁、
    偵卷第二二頁），益見秘密證人Ａ１之指證顯有瑕疵，要難
    僅憑秘密證人Ａ１之單一指述逕採為不利於被告甲○○之認
    定。
  (三)綜上所述，本件秘密證人Ａ１所為前揭不利於被告甲○○之
    證述，存有瑕疵，且亦無其他補強證據足以擔保秘密證人Ａ
    １指證被告甲○○投票受賄之證述為真，本件被告甲○○被
    訴投票受賄罪嫌，依公訴人所提出之證據，尚不足為被告有
    罪之積極證明，無從說服本院形成被告有罪之心證，依前揭
    條文及最高法院判例意旨，自應就被告為無罪之諭知。原審
    原審因認被告甲○○被訴投票受賄罪之犯行不能證明，而諭
    知無罪之判決，自無不合。檢察官就此部分上訴指摘原判決
    決不當，為無理由，應予駁回。
四、被告乙○○公訴不受理部分：
    按被告死亡者，應諭知不受理之判決，刑事訴訟法第三百零
    三條第五款定有明文。此項判決依同法第三百零七條之規定
    ，得不經言詞辯論為之。查本件被告乙○○已於九十七年五
    月五日死亡（原審判決日期為九十七年三月二十日，檢察官
    於同年四月七日提起上訴），此有被告乙○○之個人基本資
    料查詢結果及死亡證明書各一紙在卷可稽（見本院卷第二一
    、二二頁），依前開說明，自應為不受理之判決。原審以被
    告乙○○被訴犯罪不能證明，而諭知無罪判決，固非無見，
    然被告乙○○已經死亡，原審就此未及審酌，而為實體判決
    之諭知，仍有未合，自應由本院將原判決關於被告乙○○撤
    銷，逕為不受理判決之諭知。
據上論結，應依刑事訴訟法第三百六十八條、第三百六十九條第
一項前段、第三百六十四條、第三百零三條第五款、第三百零七
條，判決如主文。
本案經檢察官范文豪到庭執行職務。
中    華    民    國    97    年    6     月    25    日
                  刑事第六庭    審判長法  官  蔡崇義
                                      法  官  曾文欣
                                      法  官  杭起鶴
以上正本證明與原本無異。
檢察官如不服本判決應於收受本判決後十日內向本院提出上訴書
，其未敘述上訴理由者並得於提起上訴後十日內向本院補提理由
書。
                                      書記官  魏安里
中    華    民    國    97    年    6     月    25    日


司法院資訊處製作；財團法人民間司法改革基金會備份。
